【裁判字號】    97,簡上,82
【裁判日期】    971231
【裁判案由】    確認本票債權不存在
【裁判全文】
臺灣臺中地方法院民事判決            97年度簡上字第82號
上  訴  人  乙○○
被上訴人    己○○
上列當事人間請求確認本票債權不存在事件，上訴人對於民國97
年1月30日本院臺中簡易庭96年度中簡字第7490號第一審判決提
起上訴，本院於民國97年12月12日言詞辯論終結，判決如下：
    主    文
上訴駁回。
第二審訴訟費用由上訴人負擔。
    事實及理由
壹、上訴聲明：
  一、上訴人方面：
    (一)原判決廢棄。
    (二)確認被上訴人執有如附表所示45張本票，其本票債權不存
      在。
  二、被上訴人方面：上訴駁回。
貳、上訴人於原審起訴及本院審理時補充主張略以：
  一、被上訴人執有上訴人簽發如附表所示、面額總計新臺幣（
      下同）90萬元之本票45紙（下稱系爭本票），並向鈞院聲
      請本票裁定准予強制執行，經鈞院於民國（下同）96年11
      月29日以96年度票字第22555號民事裁定准許在案。查系
      爭本票係上訴人於96年9月23日凌晨1時30分許，在臺中市
      ○區○○路與精美街口受脅迫恐嚇所簽發，上訴人已於96
      年10月2日向臺中市警察局第一分局報案，請求偵辦恐嚇
      取財犯行；另兩造間並無債權債務關係，被上訴人即無系
      爭本票之權利存在，若被上訴人主張上訴人曾向其借款，
      被上訴人應先負舉證責任，爰請求確認被上訴人執有上訴
      人簽發系爭本票之本票債權不存在。
  二、上訴人係遭被上訴人夥同6、7人脅迫恐嚇而簽發系爭本票
      之理由：(1)系爭本票係於深夜簽發，一般人於該時間已難
      判斷事理，且金額龐大，違反經驗法則。(2)上訴人係經被
      上訴人電話邀約而單身至85度C咖啡店，原以為係處理感
      情之事，豈料到場後，被上訴人帶領6、7名兄弟包圍上訴
      人，作勢毆打恫嚇，被上訴人隨即取出系爭本票脅迫上訴
      人簽發。(3)原判決以上訴人未於遭脅迫後立即報案而質疑
      ，惟未考慮上訴人之驚嚇程度及其與被上訴人間之情誼，
      上訴人於96年9月26日向派出所備案，於96年10月2日報案
      ，並未違背常理。
  三、兩造間無債權債務關係，上訴人雖於96年3月21日書立字
      據交付被上訴人，載明上訴人需償還被上訴人100萬元等
      語，惟：(1)被上訴人無資力借款予上訴人；(2)兩造無實
      際資金往來，均為上訴人單方面匯款予被上訴人，上訴人
      書立上開字據係為維持兩造間情誼。(3)上訴人書立上開字
      據，係表示願代被上訴人償還其所積欠債務約100萬元，
      上開字據交付被上訴人後，被上訴人隨即拒絕並表明不主
      張該字據之權利，故兩造間未成立債務承擔契約，縱債務
      已發生，被上訴人亦已免除上訴人之債務。
  四、依票據法第13條、第14條第1項規定，上訴人得以其與被
      上訴人間之抗辯事由對抗被上訴人，因上訴人係遭脅迫而
      簽發系爭本票，且兩造間無資金往來，故系爭本票債權應
      不存在。
參、被上訴人於原審及本院審理時辯以：兩造原為多年好友，上
    訴人曾不時向被上訴人調用資金，被上訴人均以現金交付，
    事後上訴人遲未還款，被上訴人曾要求上訴人清償欠款，上
    訴人遂於96年3月21日自行書立字據交由被上訴人保管，表
    示願意清償被上訴人100萬元，作為借款之證明。嗣於96年9
    月22日，上訴人主動與訴外人丁○○聯絡，要求代為聯絡被
    上訴人討論還款事宜，兩造遂約定於96年9月23日凌晨在臺
    中市○區○○路與精美街口之85度Ｃ咖啡店見面，當時上訴
    人要求分期清償欠款，經被上訴人同意後，上訴人即當場簽
    發系爭本票交付被上訴人收執，另上訴人之父母亦於事後到
    場，倘上訴人當時確有受到恐嚇威脅，上訴人父母即可報警
    處理，何以遲至10日後之96年10月2日始報案？況85度Ｃ咖
    啡店屬公開場所，被上訴人亦不可能對上訴人有何恐嚇威脅
    之行為。詎上訴人未依其開立之本票分期清償欠款，被上訴
    人迫於無奈，始持系爭本票向鈞院聲請裁定准許強制執行，
    故上訴人之主張為無理由。
肆、本件上訴人於原審起訴請求確認被上訴人執有上訴人簽發系
    爭本票之本票債權不存在，原審判決駁回上訴人之訴，上訴
    人全部上訴。
伍、法院之判斷：
    上訴人主張系爭本票係遭被上訴人脅迫所簽發，兩造間無債
    權債務關係存在云云，已為被上訴人所否認，並以前揭情詞
    置辯，而本件兩造並不爭執上訴人簽發系爭本票交付被上訴
    人，上訴人曾於96年3月21日書立字據1紙交付被上訴人，載
    明上訴人需償還被上訴人100萬元等事實。是本件應審究者
    厥為：上訴人是否受被上訴人脅迫而簽發系爭本票？上訴人
    是否基於與被上訴人間100萬元之借貸關係而簽發系爭本票
    ？以下分述之：
  一、上訴人是否受被上訴人脅迫而簽發系爭本票？
    (一)按當事人主張有利於己之事實者，就其事實有舉證之責任
      ，民事訴訟法第277條前段定有明文。又當事人主張其意
      思表示係因被詐欺或脅迫而為之者，應就其被詐欺或被脅
      迫之事實，負舉證之責任（最高法院21年上字第2012號判
      例意旨參照）。本件上訴人主張系爭本票係於96年9月23
      日凌晨遭被上訴人夥同6、7人脅迫而簽發云云，然為被上
      訴人所否認，依上開舉證責任分配之原則，上訴人自應就
      其有受脅迫之情事負舉證責任。
    (二)查上訴人主張其經被上訴人電話邀約至85度C咖啡店，原
      以為係處理感情之事，惟一至現場即遭被上訴人夥同6、7
      人包圍，除持紙棒拍打上訴人右臉，並以言語恐嚇，以此
      等方式脅迫上訴人簽發系爭本票云云。惟查證人丁○○於
      本院證稱：兩造去85度C前一天，印象中是上訴人打電話
      給其叫其約被上訴人出去等語（參本院卷第174頁），則
      就兩造於85度C咖啡店之會面究係由何方主動邀約一事，
      上訴人之主張與證人丁○○所述顯不相符，上訴人指稱被
      上訴人邀約其至咖啡店並脅迫其簽發本票，其陳述之可信
      度已有疑問。又系爭本票之簽發地點係在85度C咖啡店，
      依上訴人繪製之現場內部配置圖，及其提出之現場照片（
      參本院卷第191、192頁）所示，該處係開放、無包廂之公
      共場所，與麵包櫃接鄰處乃一玻璃牆面，另僅以一玻璃門
      與外隔絕；再證人丙○○於本院證稱：現場那些在簽票的
      位置，有玻璃隔絕，只有一片玻璃可看到外面騎樓的餐桌
      等語（參本院卷第223頁）。據此可知，上訴人簽發本票
      之處所並非密閉空間，雖以玻璃牆面、玻璃門與外隔絕，
      惟任何人均可隨時由外自玻璃探知該處狀況，且可由該玻
      璃門自由出入，則被上訴人何能在此一服務人員與其他顧
      客或路人隨時可能經過探知或入內而發覺制止之公共場所
      內遂行脅迫之行為？且倘被上訴人有夥同6、7人脅迫上訴
      人之行為，上訴人依客觀情境，其自可及時大聲呼救，然
      依上訴人所述，其並未有此舉動；從而，本件尚難認上訴
      人係因遭被上訴人脅迫而簽發系爭本票。至證人丙○○雖
      於本院證稱：約半夜3點多，其接到上訴人打回家的電話
      ，說被上訴人強迫上訴人簽本票，其即與其前妻一同趕至
      85 度C，到達後，其與其前妻往85度C裡面走，後面有3個
      男人跟上來，到裡面就看到上訴人、被上訴人、1個自稱
      是被上訴人弟弟的人、1個事後據上訴人說叫「小四」的
      男人，及另外2個男生，當時自稱被上訴人弟弟的人就以
      很兇的口氣問其是否要來作保，「小四」說上訴人本票與
      字條都有了，就是欠錢，就是要還錢，否則會出事，另外
      2 個男生也到其身邊瞪其、罵髒話，在待了將近10分鐘後
      ，其到門邊講電話，被上訴人等人以為其有報警，有一部
      份人就先走了，自稱被上訴人弟弟的人就說其與上訴人可
      以走了，其就與其前妻、上訴人騎機車離開等語（參本院
      卷第222、223頁）。惟查，證人丙○○係上訴人之父，所
      言不無迴護其女之虞；且查，對於簽發系爭本票時，陪同
      被上訴人在場之男子究有幾人乙節，依證人甲○○（即受
      理報案之員警，其陳述詳下述(三)）所述，上訴人於事發後
      ，向其陳稱之人數約為2、3人（參本院卷第58頁），核與
      證人丙○○所述不同，反與被上訴人抗辯之在場人數接，
      足見證人丙○○之證述，尚難遽認與事實全然相符。再
      依林燈輝上揭證詞，固足證明在上訴人簽發系爭本票後，
      被上訴人之友人在85度C咖啡店內對上訴人與上訴人之父
      態度不佳，並要求上訴人還錢等事實，然證人丙○○於上
      訴人簽發系爭本票時既未在場，自亦無法證明上訴人確係
      因遭被上訴人夥同他人脅迫而簽發系爭本票。況上訴人於
      上開時、地，既可撥打電話與其父親，可見當時上訴人仍
      可自由使用行動電話與外界聯繫，若謂上訴人係遭被上訴
      人夥同他人脅迫簽發系爭本票，則其時被上訴人等人又怎
      能容忍上訴人與他人自由通話？此顯與常理有悖。
    (三)上訴人就其主張受脅迫簽發本票之事實，復提出96年10
      月2日臺中市警察局第一分局公益派出所開具之報案三聯
      單1紙為證，惟該報案三聯單固足認上訴人曾於上揭時間
      前往臺中市警察局第一分局公益派出所報案之事實，究難
      據以推認被上訴人確有上訴人指稱之脅迫簽發本票之情事
      。再本院依上訴人聲請訊問證人甲○○、戊○○結果，經
      證人甲○○於本院證稱：上訴人來報案的時候，已距案發
      有2、3日以上，上訴人當時表示被上訴人以電話騙上訴人
      去85度C咖啡館，在咖啡館內被上訴人與2、3個男生圍著
      上訴人，以言語威脅及紙棒拍打上訴人臉部之方式，脅迫
      上訴人簽發本票，其接受報案後，有到咖啡館問工讀生印
      象中有無此事，工讀生說咖啡館內常有顧客一大群人會嘻
      笑，所以沒有特別注意等語（參本院卷第57、58頁），另
      證人戊○○於本院證稱：案發當時是過星期六晚上星期日
      凌晨，其是在星期日中午由上訴人之姊姊告知此事，星期
      一上訴人向其表示被上訴人以電話約上訴人至85度C，被
      上訴人帶了6、7個人在85度C內強迫上訴人簽發本票，有
      用報章雜誌捲成筒狀打上訴人的臉，及對上訴人潑水、摔
      桌椅等情形，其之後陪上訴人至派出所報案，第一次因怕
      對被上訴人造成污點，未製作筆錄，隔了4、5天才到警察
      局製作筆錄等語（參本院卷第60頁）。惟查，依證人甲○○、戊○○證述內容觀之，其等於上訴人簽發系爭本票時
      均不在場，未親眼見聞簽發系爭本票之過程，其等所為證
      述內容皆係聽聞上訴人單方面之陳述，故其等證述內容固
      足認上訴人確曾於事後至警察機關報案，指控被告涉有恐
      嚇取財犯行等節，惟實不足以證明上訴人確遭被上訴人夥
      同6、7人脅迫簽發本票之事實。
    (四)據上，上訴人主張受脅迫而簽發系爭本票，既未能舉證以
      實其說，所述顯無足採。至上訴人聲請傳訊證人賴正昌及
      綽號「弟弟」之人，以證明遭被上訴人脅迫簽發系爭本票
      之事實，因上訴人不知上開二人之年籍資料，未能陳報其
      等之姓名、地址，本院自無從加以傳訊。至上訴人雖主張
      被上訴人在警察局有承認上開2人陪同去85度C，希望被上
      訴人能提出資料等，惟被上訴人表示無其等之聯絡資料，
      而就上訴人受脅迫簽發本票一事，依首揭舉證責任分配原
      則，本件上訴人遭脅迫簽發系爭本票之事實，既應由上訴
      人負擔舉證責任，被上訴人自亦無庸負積極查證證人地址
      以供法院訊問之責。上訴人上揭主張，於法尚屬無據。
  二、上訴人是否基於與被上訴人間100萬元之借貸關係而簽發
      系爭本票？
    (一)按支票固為無因證券，票據債務人不得以自己與發票人或
      執票人前手間所存抗辯事由對抗執票人，然發票人要非不
      得以自己與執票人間所存抗辯事由對抗執票人，此觀票據
      法第13條前段規定自明。復按票據為無因證券，票據債權
      人就其取得票據之原因，固不負證明之責任，惟執票人既
      主張票據係發票人向伊借款而簽發交付，以為清償方法，
      發票人復抗辯其未收受借款，消費借貸並未成立，則就借
      款之已交付事實，即應由執票人負舉證責任（最高法院73
      年度第1次民事庭會議決議參照）。惟按金錢借貸契約，
      固屬要物契約，應由貸與人就交付金錢之事實負舉證之責
      ，惟若貸與人提出之借用人自己製作之文書已載明積欠借
      款之事實者，應解為貸與人就要物性之具備，已盡舉證責
      任（最高法院86年度台上字第3880號裁判意旨參照）。查
      本件上訴人即票據債務人主張簽發系爭本票並無原因關係
      存在，惟為被上訴人所否認，抗辯稱上訴人簽發系爭本票
      係本於兩造間借貸關係，則揆諸前開說明，自應先由被上
      訴人就票據原因關係即借貸法律關係存在乙節負舉證之責
      ，如被上訴人已盡其原因關係之舉證責任，則應由上訴人
      就被上訴人舉證之不可採之部分，另行舉證以為駁斥。
    (二)查被上訴人就系爭本票之原因關係為兩造之借貸關係乙節
      ，業已提出上訴人於96年3月21日書立字據1紙為憑，並據
      上訴人自承該字據為真正（參原審卷第33頁），而查該字
      據記載：「乙○○（即上訴人）需償還己○○（即被上訴
      人）100萬元整，乙○○每個月需匯款金額25,000元給己○○。己○○每月收到款項，應開予收據寄放丁○○。」
      等語（參原審卷第26頁），該字據既記載「償還」之文句
      ，自足堪推認被上訴人主張之借貸關係存在，且已交付借
      款之事實。蓋衡情如上訴人未曾向被上訴人借款100萬元
      ，何以承諾願償還被上訴人100萬元？上訴人雖主張：寫
      字據是要幫助被上訴人，表示願代被上訴人償還其所積欠
      之債務約100萬元，要證明上訴人愛被上訴人云云，惟如
      僅係為維持兩造間情誼而承諾給予金錢，鮮有以「償還」
      2字而為使用之情況，且如僅因念及兩造情誼而非牽涉兩
      造間債務糾紛所為之金錢給付，何須約定被上訴人於每月
      收到款項後，尚須開予收據寄放兩造友人處？此實有違常
      情。況證人丁○○於原審證稱：96年3月21日那天，上訴
      人說要找被上訴人談，內容是還錢的事，1個月還25,000
      元，其不知上訴人欠被上訴人多少錢，因為當時其在場，
      字據才寫被上訴人每次收到錢後，要開收據給其，但上訴
      人寫了字據後，有無履行其不清楚，被上訴人也未開任何
      收據給其等語（參原審卷第19、20頁），復於本院證稱：
      96年3月21日兩造簽立字據前，其綜合兩造談話內容，印
      象中好像上訴人說有欠被上訴人100多萬元，要每個月給
      被上訴人多少錢，當時兩造推來推去，好像被上訴人有將
      該字據丟到垃圾桶，並說那就算了，但之後又寫了1張字
      據等語（參本院卷第174頁），益證上訴人主張書寫該字
      據之動機係為代被上訴人償還債務，以證明上訴人愛被上
      訴人之說詞委無可採。至上訴人另主張其將上開字據交付
      被上訴人後，被上訴人隨即拒絕並表明不主張該字據之權
      利，故兩造間未成立債務承擔契約，縱債務已發生，被上
      訴人亦已免除上訴人之債務云云，因上訴人主張書立上開
      字據係為代被上訴人償還債務之說詞為本院所不採，已如
      前述，本院自無需再就原告上述主張為審酌。據上，本院
      認被上訴人抗辯稱兩造間確有借貸關係存在，而系爭本票
      則係上訴人為償還該借款所簽發乙節，堪予採信。
    (三)上訴人雖主張被上訴人平常生活入不敷出，積欠數家銀行
      債務達數十萬元，且被上訴人喜好六合彩賭博，瀕臨破產
      ，應無資力借款與上訴人，另被上訴人曾積欠安泰銀行信
      用貸款本利16,000元及花旗銀行現金卡債務6,000元，均
      係上訴人予以資助繳納，被上訴人平日用錢均由上訴人在
      外工作所得資助，如96年3月14日自訴外人戊○○永豐銀
      行帳戶轉帳18,000元至被上訴人帳戶等云云，並提出被上
      訴人之親筆日記影本、訴外人戊○○之存摺影本、安泰商
      業銀行客戶交易明細單、所得扣繳憑單等影本與台北富邦
      商業銀行客戶存提紀錄單、台北富邦銀行歷史對帳單等件
      為證，另證人戊○○於本院證稱：有幫上訴人匯款給被上
      訴人過，印象中有5、6次，每次大約匯款1萬多元，用來
      繳卡費或一些帳單，96年3月14日有幫上訴人跨行轉帳給
      被上訴人，因上訴人信用上有問題，無法有銀行存摺，故
      拿現金給其後，其再從其帳戶轉帳給被上訴人等語（參本
      院卷第59、60頁），上訴人復聲請向美商花旗商業銀行、
      台新國際商業銀行、台北富邦銀行、萬泰商業銀行、中華
      商業銀行（業經香港上海匯豐銀行併購）、安泰商業銀行
      及華南商業銀行等金融機構函查被上訴人之負債情形，經
      本院函查結果，被上訴人至96年12月31日止對台北富邦銀
      行、萬泰商業銀行、華南商業銀行均未積欠款項，被上訴
      人至95年底對美商花旗商業銀行分別積欠信用卡與現金卡
      債務225,311元、72,201元，被上訴人至96年12月31日止
      積欠台新國際商業銀行債務共計92,175元，對安泰商業銀
      行於96年度借款本金共計409,303元，對香港上海匯豐銀
      行之現金卡債務至96年9月11日共計41,061元，已於96 年
      9月20日清償完畢，有台北富邦商業銀行信用卡總處97 年
      5月13日北富消金作管字第0238號函、萬泰商業銀行信用
      卡部97年5月14日信卡字第09793550093號函、華南商業銀
      行97年5月14日個管管字第0970004347號函、花旗信用卡
      月結單、花旗Ready Cash卡月結單、台新國際商業銀行97
      年6月18日台新總法制字第09700001754號函、安泰商業銀
      行民事陳報狀及香港上海匯豐銀行東興分行97年5月9日(
      九七)港匯銀東字第0029號函等件可稽。惟觀諸上開證據
      ，被上訴人「簽賭六合彩」、「瀕臨破產」、或「未來我
      就靠你養」等親筆日記之記載，僅得證明被上訴人書寫日
      記當時經濟狀況不佳及對上訴人之依賴而已，未能遽認被
      上訴人未曾借款與上訴人；再安泰商業銀行客戶交易明細
      單、訴外人戊○○之存摺及其上開證詞雖堪認上訴人曾數
      次代被上訴人繳納現金卡費或帳單之事實，然亦與上訴人
      主張被上訴人未曾借款與上訴人無涉；而本院向金融機構
      函查所得資料，固得證明被上訴人向金融機構之借貸情形
      ，然上訴人既自承與被上訴人間之生活起居形同「夫妻」
      （參原審卷第36頁），被上訴人向銀行借貸所得款項，若
      提供部分款項借與形同「夫妻」之上訴人週轉使用，衡情
      亦有可能，故被上訴人即使向銀行貸款而負債，與被上訴
      人有無資力借款與上訴人，二者並無必然關係，是上開證
      據均無法推翻被上訴人確曾借款與上訴人之事實。
    (四)據上，上訴人主張簽發系爭本票之原因關係不存在，既未
      能舉證以實其說，其以兩造間無債權債務關係為由，主張
      被上訴人對系爭本票之票據權利不存在，即乏論據。
  三、綜上所述，上訴人主張其係遭被上訴人脅迫簽發系爭本票
      ，兩造間無債權債務關係存在云云，均非可採，從而，上
      訴人請求確認兩造間系爭本票債權不存在，洵非有據，不
      應准許。原審為上訴人敗訴之判決，於法尚無不合，上訴
      人仍執前詞求予廢棄改判，顯無理由，應予駁回。
陸、本件事證已臻明確，兩造其餘之攻擊、防禦方法於判決結果
    已無影響，無一一論述之必要，並此敘明。
據上論結，本件上訴為無理由，依民事訴訟法第436條之1第3項
、第449條第1項、第78條，判決如主文。
中    華    民    國    97    年    12    月    31    日
                民事第四庭    審判長法  官  王  銘
                                    法  官  陳文燦
                                    法  官  王鏗普
正本係照原本作成。
不得上訴。
中    華    民    國    97    年    12    月    31    日
                                    書記官


司法院資訊處製作；財團法人民間司法改革基金會備份。
